最高法院民事判決　　　　　　　　　　　　　　　八十八年度台上字第二五一七號
　　上　訴　人　乙○○
　　　　　　　　甲○○
　　　　　　　　辛○○
　　　　　　　　辰○○
　　　　　　　　寅○○
　　　　　　　　丑○○
　　　　　　　　癸○○
　　　　　　　　壬　○
　　　　　　　　卯○○
　　　　　　　　子○○
　　　　　　　　巳○○
　　　　　　　　庚○○
　　　　　　　　己○○
　　　　　　　　戊○○
　　　　　　　　丁○○
　　　　　　　　丙○○
　　被 上訴 人　台北市政府財政局
　　法定代理人　林　全
　　訴訟代理人　古明峰律師
右當事人間請求返還房屋事件，上訴人對於中華民國八十六年三月十七日台灣高等法
院第二審判決（八十五年度重上字第一四一號），提起上訴，本院判決如左：
    主  文
原判決關於駁回上訴人其餘上訴暨該訴訟費用部分廢棄，發回台灣高等法院。
    理  由
本件被上訴人主張：坐落台北市○○區○○段一小段六四四、七○○、七五二號土地
（下稱系爭土地），係伊所管理之台北市有土地，上訴人乙○○所有如原判決附圖一
（下稱附圖一）所示Ｂ部分之建物（即台北市○○○路六十七巷一五○弄二四號）、
上訴人辛○○所有如原判決附圖二（下稱附圖二）所示Ａ、Ｂ、Ｃ部分之建物（即同
上弄二九號）、及上訴人壬○、己○○、庚○○共有如附圖二所示Ｉ、Ｊ（即同上弄
三七號）、Ｈ（即同上弄三九號）、Ｆ（即同上弄四一號）部分之建物，無正當權源
占用系爭土地，該五位上訴人及其餘上訴人分別居住於上述房屋內（詳如附表一）等
情，求為命上訴人分別自上開房屋遷出，乙○○、辛○○、壬○、庚○○、己○○（
下稱乙○○等五人）各將其建物拆除，返還所占用之全部土地，及乙○○、辛○○分
別賠償如第一審台灣台北地方法院（下稱台北地院）判決主文第三項、第六項，壬○
、己○○、庚○○分別賠償如原判決附表(二)（下稱附表(二)）所示之損害金之判決。（
被上訴人請求之損害金超過上開部分，經第一審及原審判決駁回後，未據其聲明上訴
，已告確定。）
上訴人則以：系爭房屋係經財政部國有財產局（下稱國有財產局）辦畢總登記即建物
所有權第一次登記後，再移轉登記與上訴人乙○○等五人，被上訴人訴請拆屋還地屬
權利之濫用。乙○○等五人購買系爭房屋時，經國有財產局要求出具切結書，表示將
自行解決基地使用權問題，已明確表示仍須使用基地之意思，並無最高法院四十八年
台上字第一四五七號判例之特別情事。中華民國於出售系爭房屋時，既無特別情事可
解釋為當事人之真意僅限於賣屋而無基地之使用，依上開判例意旨所示，應推斷土地
所有人中華民國默許房屋買受人繼續使用土地，上訴人均非無權占有等語，資為抗辯
。
原審維持第一審所為命上訴人應分別自系爭建物遷出，乙○○等五人應分別拆除建物
、返還土地及給付損害金之敗訴判決，駁回上訴人其餘上訴，無非以：系爭上開三筆
土地，係台北市政府於民國四十五年間向原地主照價收買而登記取得所有權。嗣變更
登記所有人為台北市及以被上訴人「台北市政府財政局」為管理人。土地上之建物即
台北市○○○路六七巷一五○弄二四、二九、三七、三九、四一號房屋，則係三十九
年九月十五日因奉准接管總登記所有權人為中華民國、管理者為國有財產局，再由上
訴人乙○○等五人於七十八年八月四日分別向該局申購買受，並辦妥所有權移轉登記
。其所有權及應有部分與現占有使用各該房屋之人，均如附表一所示等事實，為兩造
所不爭執，並有土地及建築改良物登記簿謄本、國有財產局台灣北區辦事處國有房屋
產權移轉證明書等件可稽，堪認為真正。上訴人雖以上開情詞為辯，惟查系爭土地既
係台北市政府照價收買而來，並登記所有權人為台北市，自屬市有之土地。上訴人主
張系爭土地並不屬台北市所有，並不可採。次查乙○○等五人於七十八年八月四日買
受系爭房屋時，均出具同意書，載明自行解決基地使用問題，且國有財產局台灣北區
辦事處八十五年十二月十九日台財產北二字第八五○三五三一二號函亦稱：前述坐落
之系爭土地，於四十六年間即登記為台北市所有，並非國有財產局管理之土地，本處
無處分之權利。是類坐落於非國有土地之國有房屋，其未租用基地之處理方式，依規
定係由申請租購國有房屋之使用人具結承諾「自行解決基地使用權問題」等語。系爭
土地既非國有之土地，而系爭房屋買賣雙方當事人間，於買賣時已明示限於賣屋而排
除基地之使用，自無最高法院四十八年台上字第一四五七號判例之適用。從而被上訴
人基於物上請求權，請求上訴人分別自系爭土地上之房屋遷出，乙○○等五人分別將
所有之房屋拆除並將占有之土地返還，即無不合。又無權占有他人之土地，可獲得相
當於租金之利益，為社會之通念。被上訴人依不當得利之法律關係，請求占有系爭土
地之房屋所有人乙○○等五人返還其因占有土地所得之利益，亦屬正當。經依土地法
第一百零五條、第九十七條規定，參酌系爭土地上之各該房屋均屬老舊眷舍，作為住
宅使用，並無營利等情狀，認被上訴人所得請求之不當得利自七十八年八月起至八十
年六月止，按土地申報價額（系爭土地未申報地價，依平均地權條例施行細則第二十
一條規定，以公告地價為申報地價）年息百分之二‧四，自八十年七月起至拆屋還地
之日止，按年息百分之三計算為適當。準此，再依系爭土地七十六、八十、八十三年
度之公告地價核算上訴人乙○○等五人所應給付之不當得利各如附表二所示。被上訴
人請求之損害金，就乙○○、辛○○部分於如台北地院判決主文第三項、第六項所示
，壬○、己○○、庚○○於如原判決附表二所示部分亦屬正當等語，為其判斷之基礎
。
查系爭土地上之房屋，於台北市取得系爭土地所有權前之三十九年九月十五日，即因
奉准接管而總登記所有權人為中華民國，其管理者為國有財產局，係原審依憑卷附土
地及建築改良物登記簿謄本所確定之事實。果爾，該房屋於「總登記」（建物所有權
第一次登記）時，與系爭土地之原所有人究居於何種法律關係？倘該土地原所有人未
出具「使用基地之證明文件」（參照：修正土地登記規則第七十三條第三項及修正前
土地登記規則第七十條第二項等規定），各該房屋憑何得以辦理建物所有權第一次登
記？前開建物登記簿謄本上所載登記原因：奉准接管（見：第二審卷(二)第一二三頁至
第一三○頁）之依據何在？苟因奉准接管或系爭土地原所有人出具「同意書」而使系
爭房屋之原所有人（管理人）國有財產局有占有使用系爭土地之權源，能否因嗣後被
上訴人所從屬之台北市繼受取得系爭土地之所有權，即否定土地與房屋原有之法律關
係，指房屋為無權占有系爭土地？非無疑義。原審未遑進一步詳為調查，遽以上訴人
係無權占有系爭土地，而為不利於上訴人之判決，尚嫌速斷。上訴論旨指摘原判決駁
回第一審命其各自系爭房屋內遷出、拆屋還地及賠償損害金等部分之其餘上訴為不當
，求予廢棄，非無理由。
據上論結，本件上訴為有理由，依民事訴訟法第四百七十七條第一項、第四百七十八
條第一項，判決如主文。
中      華      民      國    八十八    年      十      月    二十一    日
                              最高法院民事第五庭
                                  審判長法官  蕭  亨  國
                                        法官  吳  正  一
                                        法官  陳  淑  敏
                                        法官  黃  義  豐
                                        法官  劉  福  來
      右正本證明與原本無異
                                              書  記  官
中      華      民      國    八十八    年     十一     月      五      日
                                                                      Ｚ
附表一
┌─┬──────────┬────┬──────┬──────────┐
│編│ 建 物 門 牌 號 碼  │建 物 所│ 建 物 基 地│  建 物 之 現 住 人 │
│號│                    │有 權 人│            │                    │
├─┼──────────┼────┼──────┼───┬──────┤
│系│台北市○○○路六十七│乙○○  │坐落台北市中│廿四號│乙○○、艾一│
│爭│巷一五○弄二十四號  │        │山區○○段一│部  份│平          │
│建│                    │        │小段六四四地│      │            │
│物│                    │        │號之土地    │      │            │
│一│                    │        │            │      │            │
├─┼──────────┼────┼──────┼───┼──────┤
│系│同右市右路右巷右弄二│辛○○  │坐落同右段右│廿九號│辰○○、黃慶│
│爭│十九號              │        │小段七○○地│部  份│盛、丑○○、│
│建│                    │        │號土地      │      │癸○○、李瑞│
│物│                    │        │            │      │德          │
│二│                    │        │            │      │            │
┌─┬──────────┬────┬──────┬───┬──────┐
│系│同右市右路右巷右弄卅│壬○、李│坐落同右段右│卅七號│壬  ○、黃鈺│
│爭│七號、卅九號及四十一│清泉及李│小段七五二地│部  份│晴、子○○、│
│建│號                  │陳香應有│號土地      │      │巳○○      │
│物│                    │部份各三│            ├───┼──────┤
│三│                    │分之一  │            │卅九號│己○○、李利│
│  │                    │        │            │部  份│雲、丁○○、│
│  │                    │        │            │      │丙○○      │
│  │                    │        │            ├───┼──────┤
│  │                    │        │            │四十一│庚○○      │
│  │                    │        │            │號部份│            │
